---
title: "Tarea 4"
author: "Leobardo Enriquez Hernández & Saul Tlahuiz Tenorio"
date: "2024-04-28"
output: pdf_document
---

```{r setup, include=FALSE, echo=FALSE}
knitr::opts_chunk$set(echo = TRUE)
```


```{r, echo=FALSE, message=FALSE, warning=FALSE, include=FALSE}
library(dplyr)
library(ggplot2)
library(graphics)
library(latex2exp)
```


## 4.5 Ejercicios 

1. Se tiene una variable aleatoria $X$ con función de densidad $f(x)=(1+2x^2)e^{-2x}$ $x>0$

a) Determine la función de supervivencia $S(x)$

La función de supervivencia $S(t)$, tanto en el caso continuo como en el discreto, se define como la probabilidad de que un individuo sobreviva más allá del tiempo $t$. Para el caso continuo:

$$
S(t)=\mathbb{P}(T>t)=1-F_T(t)=\int_{t}^{\infty}f_T(u)du
$$

Para la variable aleatoria $X$ dada, planteamos:

$$
S(x)= \int_{x}^{\infty}f_X(u)du=\int_{x}^{\infty}(1+2u^2)e^{-2u}du=\int_{x}^{\infty}e^{-2u}du+ \int_{x}^{\infty}2u^2e^{-2u}du=
$$

$$
=-\frac{e^{-2u}}{2}|_{x}^{\infty} + 2[-\frac{1}{2}e^{-2u}u^2|_{x}^{\infty}-\int_{x}^{\infty}-e^{-2u}udu]=-\frac{e^{-2u}}{2}|_{x}^{\infty}  -e^{-2u}u^2|_{x}^{\infty}-2\int_{x}^{\infty}-e^{-2u}udu=
$$

$$
=-\frac{e^{-2u}}{2}|_{x}^{\infty}  -e^{-2u}u^2|_{x}^{\infty}-2   [-\frac{1}{4}(-2e^{-2u}u|_{x}^{\infty}-\int_{x}^{\infty} -2e^{-2u}(1))]
$$


$$
=-\frac{e^{-2u}}{2}|_{x}^{\infty}  -e^{-2u}u^2|_{x}^{\infty}-2   [-\frac{1}{4}(-2e^{-2u}u|_{x}^{\infty}-(e^{-2u}|_{x}^{\infty})]=
$$

$$
=-\frac{e^{-2u}}{2}|_{x}^{\infty}  -e^{-2u}u^2|_{x}^{\infty}-e^{-2u}u|_{x}^{\infty}-\frac{1}{2}e^{-2u}|_{x}^{\infty}= -0+\frac{e^{-2x}}{2} -0+e^{-2x}x^2-0+e^{-2x}x-0+\frac{1}{2}e^{-2x}=
$$


$$
= \frac{e^{-2x}}{2}+e^{-2x}x^2+e^{-2x}x+\frac{1}{2}e^{-2x}=e^{-2x}(x^2+x+1)
$$


b) Determine la función de riesgo $h(x)$


La función de riesgo $h(t)$ (hazard function), también llamada **tasa de falla condicional** (en el análisis de confiabilidad) o *tasa de mortalidad* (en demografía), se define como la probabilidad de falla durante un intervalo de tiempo muy pequeño suponiendo que el individuo ha sobrevivido hasta el inicio del intervalo (aunque en la definición de $h(t)$ se tenga explícitamente la palabra "probabilidad", hay que tener en claro que esta función no es una función de probabilidad, si no tal cual una **tasa**, ya que la acumulación de esta puede dar valores superiores a 1).


$$
h(t)=\frac{f(t)}{S(t)}=\frac{(1+2x^2)e^{-2x}}{e^{-2x}(x^2+x+1)}=\frac{1+2x^2}{x^2+x+1}
$$




c) Determine la función de media residual $mr(x)$

Para individuos de edad $x$ este parámetro, denotado por $mr(x)$, mide la esperanza de vida residual; esto es, "la esperanza de vida que les queda a partir de la edad $x$".

Se define el caso contínuo como:

$$
mr(x)=\frac{\int_x^{\infty}S(t)dt}{S(x)}=\frac{\int_x^{\infty}e^{-2t}(t^2+t+1)dt}{e^{-2x}(x^2+x+1)}=\frac{\int_x^{\infty}t^2e^{-2t}dt + \int_x^{\infty}te^{-2t} dt+\int_x^{\infty}e^{-2t}dt}{e^{-2x}(x^2+x+1)}=
$$


$$
\frac{  (-\frac{1}{2}e^{-2t}t^2-\frac{1}{2}e^{-2t}t-\frac{1}{4}e^{-2t})|_x^{\infty}       + ( \frac{1}{4}(-2e^{-2t}t-e^{-2t})|_x^{\infty} ) -     (\frac{1}{2}e^{-2t}|_x^{\infty})}{e^{-2x}(x^2+x+1)}=
$$


$$
=\frac{  (-\frac{1}{2}e^{-2t}t^2-\frac{1}{2}e^{-2t}t-\frac{1}{4}e^{-2t}     - \frac{1}{2}e^{-2t}t-\frac{1}{4}e^{-2t} -     \frac{1}{2}e^{-2t})|_x^{\infty}}{e^{-2x}(x^2+x+1)}=         \frac{  (-\frac{1}{2}e^{-2t}t^2 - e^{-2t}t-e^{-2t})|_x^{\infty}} {e^{-2x}(x^2+x+1)}=
$$


$$
=\frac{  (-0 - 0-0) - (-\frac{1}{2}e^{-2x}x^2 - e^{-2x}x-e^{-2x})} {e^{-2x}(x^2+x+1)}=\frac{ \frac{1}{2}e^{-2x}x^2 + e^{-2x}x+ e^{-2x}} {e^{-2x}(x^2+x+1)}=\frac{1}{2}
$$






2. De los siguientes ¿cuál(es) no podría servir como un modelo de supervivencia?

a) $S\left(t\right)=e{}^{\left[t-0.7\left(2^{t}-1\right)\right]}$


b) $S\left(t\right)=\left(1-t\right)^{-2}$



```{r, echo=FALSE, fig.height=3, fig.width=3}
curve(1/(1-x)^2, from=0, to=10,  xlab="x", ylab="y", main="a)")

curve(exp(x-0.7*(2^(x)-1)), from=0, to=10,  xlab="x", ylab="y", main="b)")


```

Observamos que ninguno de los dos representa un modelo de supervivencia. 




3. Suponga que la curva de supervivencia estimada de un conjunto de datos
es la siguiente:




```{r, echo=FALSE}
S_example_3 <- tibble(x = c(0,6)) %>% 
  ggplot(aes(x = x)) +
  annotate("segment", x = c(0,5,20,25,30), xend = c(5, 20, 25, 30,40), 
           y = 1-c(0, 1/3,5/12, 4/6, 5/6), yend = 1-c(0, 1/3,5/12, 4/6, 5/6)) +
  #annotate("point", x = c(1, 2, 3,4), y = 1-c(0, 1/4, 1/2,3/4),
  #         shape = 21, size = 3, color = "black", fill = "white") +
  # annotate("point", x = c(1, 2, 3), y = 1-c(1/3, 2/3, 1),
  #         shape = 19, size = 3, color = "black") + 
  theme(axis.line = element_line(arrow =arrow(type = "closed", 
                       length = unit(0.1, "inches")))) +
  scale_y_continuous(breaks = c(1/6, 2/6,1/2,4/6,5/6, 1), 
                     labels = c(TeX("$\\frac{1}{6}$"),TeX("$\\frac{2}{6}$"), TeX("$\\frac{1}{2}$"),TeX("$\\frac{4}{6}$"),TeX("$\\frac{5}{6}$"), "1"), limits = c(0,1.2), 
                     expand = expansion(mult = c(0,0))) +
  scale_x_continuous(breaks = c(10, 20, 30,40), 
                     labels = c(10, 20, 30,40), 
                     expand = expansion(mult = c(0,0))) +
  labs(x = TeX("$t$"), y = TeX("$S(t)$")) +  theme_bw()
S_example_3
```



a) Calcule la esperanza de vida residual para $t=15$.

$$
mr(15)=\frac{\sum_{k=15}^{\infty} S(u_k)}{S(15)}=\frac{4/6 + 7/12+2/6+1/6}{4/6}=\frac{21/12}{4/6}=\frac{21}{8}=2.625
$$


b) Calcule el cuantíl correspondiente a una supervivencia del 80\%



$$
t_{p}=inf\{ t: S(t) \leq  1-p\}
$$
$$
t_{0.8}=inf\{ t: S(t) \leq  0.2\}=30
$$



4. Suponga que $Z$ tiene la siguiente función de riesgo $h(z)=\frac{1}{100-z}$, $0<z<100$


a) Determine la función de supervivencia $S(x)$

La función de riesgo acumulado:

$$
H(t)=\int_0^t h(u)du=\int_0^t \frac{1}{100-u}du=(-ln|u-100|)|_0^t=-ln|t-100|+ln|-100|=ln(100)-ln|t-100|
$$

$$
S(t)=e^{-H(t)}=e^{ln(100)-ln|t-100|}=e^{ln(100)}e^{-ln|t-100|}=100(-|t-100|)=-100|t-100|
$$


b) Determine la función de distribución $F(x)$

$$
F(t)=1-S(t)=1-(-100|t-100|)=1+100|t-100|=1-100(t-100)=-100t+1001
$$

c) Determine la función de probabilidad $f(x)$

$$
f(t)=h(t)S(t)=\frac{1}{100-t}(-100|t-100|)=\frac{-100|t-100|}{100-t}=\frac{-100|100-t|}{100-t}=-100
$$

$$
f(t)=-\frac{dS(t)}{dt}=-[\frac{d}{dt} (-100(-(t-100)))]=-[\frac{d}{dt}(100t-10000)]=-100
$$



## 6.8 Ejercicios

1. El tiempo de vida en años de una batería de marca paso sigue una distribución $Pareto$ centrada con parámetros $\theta=4$, $\lambda=5$

Recordemos que la función de densidad de una variable aleatoria $X$ que se distribuye Pareto($\theta, \lambda$), con $\theta>0$, $\lambda >0$ y $x>0$ es: $f(x; \theta, \lambda)=\frac{\theta \lambda^{\theta}}{x^{\theta+1}}$


Considerando $\theta=4$, $\lambda=5$, se tiene: $f(x)=\frac{(4) (5)^{4}}{(x)^{4+1}}=\frac{3125}{x^5}$


Por otro lado, para esta distribución, la función de riesgo es $h(x)=\frac{\theta}{x}=\frac{4}{x}$ la cual es una tasa de falla;  la función de supervivencia es $S(x)=\frac{\lambda^{\theta}}{x^{\theta}}=\frac{5^{4}}{x^4}=\frac{625}{x^4}$ la cual es la probabilidad de sobrevivencia más allá de un tiempo $t$; y la media $E(X)=\frac{\theta \lambda}{\theta - 1}$ para $\theta>1$. 


a) ¿Cuál es la probabilidad de que la batería funcione por lo menos 10 años?

$$
S(10)=P(T>10)=1-F_T(10)=\int_{10}^{\infty}f(x)dx=\int_{10}^{\infty} \frac{3125}{x^5} dx=-\frac{3125}{4x^4}|_{10}^{\infty}=-0+\frac{3125}{40000}=0.078125
$$   

La probabilidad de que la batería funcione por lo menos 10 años es de aproximadamente $7.8\%$. 

Notemos que la esperanza de vida residual (la que queda después de 10 años), es de $mr(10)=\frac{\int_{10}^{\infty}S(t)dt}{S(10)}=\frac{\int_{10}^{\infty} \frac{625}{t^4}dt}{0.078125}=\frac{ \frac{-625}{3t^3}|_{10}^{\infty}}{0.078125}=\frac{ (-0+0.20833)}{0.078125}=2.66$ 


b) ¿Cuál es el tiempo de vida medio de la batería?


$$
E(X)=\frac{\theta \lambda}{\theta - 1}=\frac{4*5}{4-1}=\frac{20}{3}=6.66
$$



c) Encontrar el tiempo de reemplazo $t_{r}$ para el cual 90\% de las baterías no hayan fallado.

Notemos que esto es el tiempo de reemplazo $t_{r}$ para el cual 10\% de las baterías hayan fallado. 


$$
S(t_{0.10})=1-0.10=0.90
$$
$$
S(t)=\frac{625}{t^4}=0.9 \longrightarrow t=\sqrt[4]{\frac{625}{9}}=8.33
$$
Por lo tanto el tiempo de reemplazo buscado es de $8.33$







2. El tiempo de vida (en años) $X$ de una bacteria que se encuentra en el lago "Gran Ojo" sigue una distribución "mezcla". Calcule la probabilidad de que el tiempo de vida de la bacteria sea menor a 200 años.




a) Con probabilidad 0.8, $X$ tiene una distribución $Pareto$ centrada con parámetros $\alpha=2$ y $\theta=100.$


$$
S(x)=\frac{\theta^{\alpha}}{x^{\alpha}}=\frac{100^{2}}{x^{2}}=\frac{1000}{x^2}, \hspace{1cm} f(x)=\frac{\alpha \theta^{\alpha}}{x^{\alpha + 1}}= \frac{(2)100^2}{x^3}=\frac{20000}{x^3}
$$

$$
P(T<200)=1-S(200)=1-\int_{200}^{\infty}f_T(u)du=1-\int_{200}^{\infty}\frac{20000}{u^3}du
$$

$$
=1-20000[-\frac{1}{2u^2}]|_{200}^{\infty}=1-20000[-0+\frac{1}{80000}]=0.75
$$
De donde tenemos que $0.8*0.75=0.6$


b) Con probabilidad 0.2, $X$ tiene una distribución $Pareto$ centrada con parámetros $\alpha=4$ y $\theta=3000.$



$$
S(x)=\frac{\theta^{\alpha}}{x^{\alpha}}=\frac{3000^{4}}{x^{4}}, \hspace{1cm} f(x)=\frac{\alpha \theta^{\alpha}}{x^{\alpha + 1}}= \frac{(4)3000^4}{x^5}
$$



$$
P(T<200)=1-S(200)=1-\int_{200}^{\infty}f_T(u)du=1-\int_{200}^{\infty}\frac{(4)3000^4}{u^5}du
$$

$$
=1-(4)(3000)^4[-\frac{1}{4u^4}]|_{200}^{\infty}=1-(4)(3000)^4[-0+\frac{1}{(4)(200)^4}]
$$







3. Considere una distribución Weibull cuya función de de supervivencia está dada por $S(x)=exp(-\lambda x^\alpha)$ con $\lambda>0$ y $\alpha>0$. Encuentre la función de verosimilitud bajo los siguientes casos: 



a) Datos truncados por la izquierda $(y_{l_i},x_i)$, $y_{l_i}\leq x_i$, $i=1,\dots,n$ donde $y_{l_i}$ es un tiempo de truncamiento por la izquierda (simplifique la expresión).

Recordemos que si se tienen los tiempos de fallo $T_{i}$ con censura, provenientes de una distribución Weibull, tenemos que $f(t) = \lambda \gamma(\lambda t)^{\gamma-1}e^{-(\lambda t)^\gamma}$,  $S(t) = e^{-(\lambda t)^\gamma}$ y $h(t) = \lambda \gamma(\lambda t)^{\gamma-1}$, y que para el truncamiento por la izquierda $T_{i}|T_{i}>u_{i}$, tenemos la siguiente contribución a la función de verosimilitud: $P(T_{i}|T_{i}>u_{i})=\frac{f(t_{i})}{S(u_{i})}$

Recordando que la función de verosimilitud en general se puede componer como: 

$$
\prod_{i\in D}f(t_{i})\prod_{i\in R}S(C_{i})\prod_{i\in L}(1-S(C_{i}))\prod_{i\in I}[S(L_{i})-S(R_{i})]
$$

donde 

+ D: Conjunto de tiempos de fallo.
+ R: Conjunto de observaciones censuradas por la derecha.
+ L: Conjunto de observaciones censuradas por la izquierda.
+ I: Conjunto de observaciones censuradas por intervalo.

Donde, si hay datos truncados, se sustituye $f(t_{i})$ por $\frac{f(t_{i})}{S(u_{i})}$ y $S(C_{i})$ por $\frac{S(C_{i})}{S(_{u_{i}})}$. 


Entonces tenemos en el caso particular de tiempos de fallo con truncamiento por la izquierda $T_{i}|T_{i}\geq u_{i}$, con $u_i$ valor de truncamiento, las observaciones serán $(u_i, t_i, \delta_i)$ con $t_i\geq u_i$ tiempo de fallo y $\delta_i$ indicador de censura. Por lo que la función de verosimilitud es:


$$
 \prod_{i=1}^{n}\left\{\frac{f(t_{i})}{S(u_{i})}\right\}^{\delta_{i}}\left\{\frac{S(t_{i})}{S(u_{i})}\right\}^{1-\delta_{i}}=\prod_{i=1}^{n}\left\{h(t_{i})\right\}^{\delta_{i}}\left\{\frac{S(t_{i})}{S(u_{i})}\right\}
$$

Sustituyendo, tenemos la función de verosimilitud:

$$
 \prod_{i=1}^{n}\left[\lambda \gamma(\lambda t_i)^{\gamma-1}\right]^{\delta_i}\left[\frac{e^{-(\lambda t_i)^\gamma}}{e^{-(\lambda u_i)^\gamma}}\right]
$$



b) Datos censurados por intervalos $(L_i, R_i)$, $i=1,\dots,n$.

Recordemos que la contribución a la función de verosimilitud para observaciones con censura por intervalo $Li<T_i<R_i$ es $P(Li<T_i<R_i)=S(Li)-S(R_i)$. 




Entonces, la función de verosimilitud queda como:


$$
\prod_{i\in D}f(t_{i})\prod_{i\in I}[S(L_{i})-S(R_{i})]
$$


$$
\prod_{i=1}^n \left[\lambda \gamma(\lambda t_i)^{\gamma-1} e^{-(\lambda t_i)^\gamma}\right]^{\delta_i} \left[e^{-(\lambda l_i)^\gamma} - e^{-(\lambda u_i)^\gamma}\right]^{1-\delta_i}
$$


c) Datos doblemente truncados $(y_{l_i},x_i,y_{r_i})$, donde $y_{l_i}\leq x_i\leq y_{r_i}$, $i=1,\dots,n$ (simplifique la expresión).


Recordemos que las contribuciones a la verosimilitud de los datos truncados por la derecha $T_i|T_i\leq v_i$ es $P(T_i|T_i\leq v_i)=\frac{f(t_i)}{1-S(v_i)}$, y para los datos truncados por la izquierda $T_i|T_i> u_i$ es $P(T_i|T_i> u_i)=\frac{f(t_i)}{S(u_i)}$. De donde:


Para el caso del truncamiento a la derecha, consideramos tiempos de fallo $T_i$ tal que $T_i\leq v_i$ para que sea observado, las observaciones serán $(t_i,v_i)$, $\forall i=1,...,n$, entonces:

$$
\prod_{i=1}^{n}\left\{\frac{f(t_{i})}{1-S(v_{i})}\right\} =\prod_{i=1}^{n} \mathbb{P}(T_{i}|T_{i}<v_{i})
$$


Para el caso del truncamiento a la izquierda, consideramos tiempos de fallo $T_i$ tal que $T_i\geq u_i$ para ser observado, las observaciones serán $(u_i, t_i,\delta_i)$, $\forall i=1,...,n$, con $t_i\geq u_i$ tiempo de fallo y $\delta_i$ indicador de censura, entonces:


$$
 \prod_{i=1}^{n}\left\{\frac{f(t_{i})}{S(u_{i})}\right\}^{\delta_{i}}\left\{\frac{S(t_{i})}{S(u_{i})}\right\}^{1-\delta_{i}}=\prod_{i=1}^{n}\left\{h(t_{i})\right\}^{\delta_{i}}\left\{\frac{S(t_{i})}{S(u_{i})}\right\}
$$


De donde tenemos la siguiente expresión para la verosimilitud doble truncada.


$$
\prod_{i=1}^{n}\left\{\frac{f(t_{i})}{1-S(v_{i})}\right\} \cdot \left\{\frac{f(t_{i})}{S(u_{i})}\right\}^{\delta_{i}}\left\{\frac{S(t_{i})}{S(u_{i})}\right\}^{1-\delta_{i}}
$$

$$
\prod_{i=1}^{n}\left\{\frac{\lambda \gamma(\lambda t_i)^{\gamma-1} e^{-(\lambda t_i)^\gamma}}{1-e^{-(\lambda v_i)^\gamma}}\right\} \cdot \left\{\frac{\lambda \gamma(\lambda t_i)^{\gamma-1} e^{-(\lambda t_i)^\gamma}}{e^{-(\lambda u_i)^\gamma}}\right\}^{\delta_{i}}\left\{\frac{e^{-(\lambda t_i)^\gamma}}{e^{-(\lambda u_i)^\gamma}}\right\}^{1-\delta_{i}}
$$




$$
\prod_{i=1}^{n}\left\{\frac{ [e^{-2(\lambda t_i)^\gamma}]}{1-e^{-(\lambda v_i)^\gamma}}\right\} \cdot \left\{\frac{[\lambda \gamma(\lambda t_i)^{\gamma-1}] }{e^{-(\lambda u_i)^\gamma}}\right\}^{\delta_{i}+1}  \left\{\frac{1}{1}\right\}  \left\{\frac{e^{-(\lambda u_i)^\gamma}}{ 1}\right\}^{\delta_{i}}
$$

$$
\prod_{i=1}^{n}\left\{\frac{ [e^{-2(\lambda t_i)^\gamma}]}{1-e^{-(\lambda v_i)^\gamma}}\right\} \cdot \left\{\frac{[\lambda \gamma(\lambda t_i)^{\gamma-1}]^{\delta_{i}+1} }{e^{-(\lambda u_i)^\gamma}}\right\}    
$$





d) n = 4 pacientes cuya edad de ocurrencia del evento son los siguientes intervalos $(90,120]$, $(110,115]$, $(80,100]$, $(70,75]$, sujetos a la condición de entrada $edad\geq 50$.














